臺灣臺中地方法院刑事判決　　　　　　　　　　　　九十三年度易字第一九二號
　　公　訴　人　臺灣臺中地方法院檢察署檢察官
　　被　　　告　甲○○
　　　　　　　　乙○○
　　共　　　同
　　選任辯護人　戊○○律師
右列被告因家庭暴力防治法之傷害案件，經檢察官提起公訴（九十三年度偵字第三三
八四號），本院判決如左：
    主      文
甲○○、乙○○傷害人之身體，甲○○處拘役伍拾日，乙○○處拘役參拾日，如易科
罰金，均以參佰元折算壹日。
    事實及理由
一、乙○○與甲○○為母子，甲○○與其妻丁○○於民國九十年十一月間結婚後，即
    與乙○○共同居住在臺中市○區○○路九八巷一號五樓房屋。乙○○、丁○○因
    價值觀念差異及對家務分配有不同認知，時有口角，婆媳間相處不睦。九十二年
    八月間，乙○○因病住院治療，嗣於九十二年九月五日出院返家，當日甲○○要
    求丁○○為乙○○烹調飲食，丁○○因懷孕怕聞魚肉油煙味道而拒絕，雙方因此
    再生紛爭。九十二年九月十日，乙○○在未知會丁○○之情形下，帶同丁○○之
    女兒至親戚家住宿；同日，甲○○亦因不滿丁○○拒絕烹飪，而將丁○○驅趕離
    家。九十二年九月十一日晚間十一時許，甲○○將乙○○及女兒接回住處後，要
    求丁○○針對之前拒絕烹調及發生爭執等事，向乙○○道歉，丁○○自認並未作
    錯，不願道歉，甲○○因此心生怒氣，竟基於傷害犯意，用手抓住丁○○肩膀及
    手臂，將丁○○推往牆壁，使丁○○背部碰撞到牆壁，丁○○不甘受辱，出手反
    推甲○○胸口，二人互相往沙發方向拉扯推擠。此時乙○○趨前欲排解二人肢體
    衝突，混亂中遭丁○○推倒在沙發上，再順勢跌落地板（丁○○涉嫌傷害乙○○
    部分，另由本院以九十三年度自字第五七號案件審理中）。隨後丁○○因懷孕已
    達十四週重心不穩，自己亦跌倒在地並因此壓在乙○○身上，乙○○有所不悅，
    竟基於傷害犯意，出手摑打丁○○之臉頰及拉扯丁○○之頭髮；甲○○亦接續前
  開傷害犯意，以手壓制丁○○雙臂。丁○○因甲○○、乙○○上述傷害行為，致
    受有左肩紅色傷痕一×一、二×一公分、左肩紅色瘀痕三×二公分、右上臂紅色
    瘀痕四×一、三×二公分、六×二、二×一公分、左上臂紅色瘀痕五×一、二×
    一、三×二、二×二、二×二公分及右臉頰紅色瘀痕三×二公分、左臉頰紅色瘀
    痕三×一、二×二公分等傷害。
二、訊據被告甲○○、乙○○固承認其等分別有用手抓住丁○○肩膀及手臂，及出手
    拍打丁○○臉頰之行為，惟均矢口否認有何傷害犯行，被告乙○○辯稱：當天伊
    被丁○○壓在地上，無法呼吸，才出手拍打丁○○臉頰，伊所為屬於正當防衛云
    云；另被告甲○○則以：伊是因為見到乙○○被丁○○壓在地上，為了保護乙○○，才出手抓住丁○○手臂，伊所為屬於緊急避難云云置辯。
三、經查：
  (一)按除顯有不可信之情況外，從事業務之人於業務上或通常業務過程所須製作之紀
    錄文書、證明文書，亦得為證據，刑事訴訟法第一百五十九條之四第二款定有明
    文。本件告訴人丁○○提出用以證明傷勢之行政院衛生署臺中醫院（下稱臺中醫
    院）驗傷診斷書、病歷記錄及用以證明懷孕十四週之中國醫藥大學附設醫院診斷
    證明書，即屬從事醫療業務之醫師本於業務所製作之紀錄、證明文書，依照首揭
    條文規定，應有證據能力。辯護人於本院準備程序時，主張該等驗傷診斷書、病
    歷記錄及診斷證明書不具有證據能力，尚屬無憑，先予敘明。
  (二)被告二人右揭傷害犯罪事實，業據告訴人指訴綦詳。而告訴人受有上開傷勢，亦
    有臺中醫院出具之驗傷診斷書及病歷記錄附卷可稽（見發查卷第九、一○頁）。
    上開驗傷診斷書及病歷記錄載明告訴人於九十二年九月十二日中午十二時三十五
    分前往驗傷，自述於當日凌晨遭先生與婆婆毆傷。由告訴人前往驗傷之時間距離
    雙方發生糾紛時間（九十二年九月十一日晚間十一時許至翌日凌晨）僅有數小時
    之隔，且該驗傷診斷書上所載傷勢，與告訴人指訴被告二人出手毆打之部位、程
    度，互核相符，足見告訴人指訴遭被告二人抓傷肩膀、手臂及摑傷臉頰之情節，
    與事實相符，堪以採信。此外，復有告訴人提出之臺中市警察局第三分局受理各
    類案件紀錄表、中國醫藥大學附設醫院出具之診斷證明書在卷可憑，分別可證明
    告訴人於九十二年九月十日下午四時許，前往報案遭被告甲○○驅趕離家，及告
    訴人於案發當時已懷孕十四週之事實（見發查卷第八、一一頁）。
  (三)被告二人亦不否認各有出手抓住告訴人肩膀、手臂或拍打告訴人臉頰之行為，僅
    分別以緊急避難、正當防衛為抗辯，惟：
  1.按「對於現在不法之侵害，而出於防衛自己或他人權利之行為，不罰」，刑法第
    二十三條前段定有明文，此即正當防衛。同時，防衛權並不限於為自己之權利，
    始得行使，最高法院二十九年上字第三六四號著有判例可資參照。換言之，防衛
    他人權利之行為。亦得主張正當防衛。又按「因避免自己或他人生命、身體、自
    由、財產之緊急危難而出於不得已之行為，不罰」，刑法第二十四條第一項前段
    亦有明文，此乃緊急避難。正當防衛與緊急避難最主要之區別，在於正當防衛行
    為之對象，乃現正實施之不法侵害；緊急避難行為之對象，則非不法侵害者，而
    係現正發生之危難。本件被告乙○○主張正當防衛之對象為告訴人，足見被告乙○○認為告訴人之行為屬於不法之侵害；惟被告甲○○對於告訴人之行為並非主
    張防衛他人權利之正當防衛，而是主張緊急避難，意謂被告甲○○並不認為告訴
    人之行為屬於不法侵害。就此言之，被告二人之主張在法律邏輯上已有矛盾，先
    予敘明。
  2.正當防衛中之要件，可分為防衛情狀及防衛行為。防衛情狀，係指自己或他人之
    法益，遭受「現在」「不法」之侵害。如侵害已屬過去，或侵害行為並非不法，
    此時因欠缺符合條件之防衛情狀存在，自不得主張正當防衛。而防衛行為，必須
    是客觀上所必要，且在主觀上必須係防衛者出於防衛意思而為，始有可能成立正
    當防衛。所謂客觀上必要，係指防衛行為可期待立即終結侵害或攻擊行為，而可
    保證能排除遭受侵害之危險。若行為人所實行之行為，根本無法終止、排除侵害
    或攻擊，即無由成立正當防衛。所謂出於防衛意思而為，乃指防衛者出於防衛自
    己或他人法益之意思，而實行防衛行為。倘行為人係基於報復之心理，而出手還
    擊，此時因欠缺防衛意思，亦不得主張正當防衛阻卻違法。
  3.緊急避難之要件，亦可分成避難情狀及避難行為。避難行為必須在客觀上係不得
    已且不過當，在主觀上必須出於救助自己或他人生命、身體、自由或財產之意思
    而為，方能成立緊急避難。所謂客觀上不得已，乃指避難行為在客觀上必須為達
    避險目的之必要手段，唯有立即採取避難行為，始得保全自己或他人法益。申言
    之，避難行為所犧牲之利益與所保全之利益間，必須呈現不可避免之利益衝突現
    象，二者只能擇一存在，不是喪失所要保全之利益，就是犧牲他人利益。而在同
    時有多數有效之避難措施可供選擇之情形下，應選擇最不損害他人利益之避難方
    式。
  4.本院依照告訴人及被告二人歷次陳述，併參酌前述驗傷診斷書所載告訴人傷勢，
    既認定告訴人在將被告乙○○推倒在沙發上後，係因懷孕重心不穩致跌倒並壓在
    被告乙○○身上，就此而言，如謂告訴人對被告乙○○有何不法之侵害，應指告
    訴人推倒被告乙○○之行為。惟被告乙○○係於告訴人之侵害行為已完成且過去
    後，始出手摑打告訴人臉頰，被告乙○○出手之際，顯不存有現在不法侵害之防
    衛情狀。退步言之，縱認告訴人壓在被告乙○○身上之行為屬於現在不法之侵害
    ，然依被告二人所述當時被告乙○○及告訴人臉部均朝天花板之情，被告乙○○
    如欲排除告訴人之侵害，合理有效的方式應是移動自己或告訴人之身體，出手摑
    打告訴人之臉頰，與終止、排除侵害或攻擊，有何正當連結，實令人難以想像。
    再審酌被告乙○○於本院九十二年度暫家護字第五七○號聲請暫時保護令民事事
    件九十二年十月九日出具之補充陳明書狀所載「此時媽媽（指被告乙○○）在壓
    至地上受傷：：打了二個巴掌給不孝媳婦」，暨被告甲○○於該事件九十二年十
    月十三日調查時所述：「當時我媽媽很生氣認為她（指告訴人）的舉動很不恰當
    ，打她二耳光」等語，足見被告乙○○出手摑打告訴人臉頰，應係基於報復或教
    訓之心態，而非出於防衛意思而為。由以上說明，被告乙○○出手摑打告訴人雙
    頰，顯與刑法正當防衛之要件不合。
  5.被告甲○○既在告訴人出手推倒被告乙○○之前，即已抓住告訴人肩膀及手臂將
    之推往牆壁，則被告甲○○此部分行為，顯與防衛或救助被告乙○○之法益完全
    無關，不能成立正當防衛或緊急避難。又被告甲○○後續壓制告訴人雙臂成傷之
    行為，如前所述，因告訴人當時並未對被告乙○○進行現在不法之侵害，被告甲○○自亦不得主張正當防衛阻卻違法。另被告甲○○壓制告訴人手臂之時，因告
    訴人乃壓在被告乙○○身上，固存在所謂避難情狀；惟被告甲○○身為男子，力
    量應遠大於當時懷孕十四週之告訴人，其為避免告訴人繼續壓在被告乙○○身上
    導致被告乙○○受傷，可採取之措施甚多，例如將告訴人拉起或抱走等不須傷害
    告訴人身體之選項，但被告甲○○卻選擇壓制告訴人手臂之傷害性行為。揆諸上
    揭說明，被告甲○○之舉動，顯非客觀上不得已之行為，而與緊急避難之要件亦
    不相符。
  (四)綜上所述，被告二人之行為，與正當防衛、緊急避難之要件顯不相符，其等所辯
    應屬事後卸責之詞，不足採信。本件事證明確，被告二人傷害犯行堪以認定。至
    被告方面雖聲請傳訊臺中醫院之丙○○○○，用以釐清關於告訴人所受左肩一×
    一、二×一公分傷害部分，為何驗傷診斷書記載為「傷痕」，而病歷記錄卻記載
    為「瘀痕」，二者並不一致。惟經本院先後於九十三年七月六日、七月二十三日
    審理期日合法傳喚證人唐于雄，該名證人均未到庭。又刑法第二百七十七條第一
    項所謂傷害行為，凡可能破壞他人身體或健康之任何行為，均足當之；而所謂傷
    害結果，乃指人之生理、心理機能及身體外型上之完整性遭受破壞或不良改變。
    因此，只要行為人之行為，對被害人之身體機能或外型造成不良改變，即構成傷
    害罪。本件不論是驗傷診斷書所載之「傷痕」或病歷記錄所載之「瘀痕」，對告
    訴人而言，均屬身體上遭受外來之不良改變，符合前述傷害之定義，故本院認無
    再傳訊證人唐于雄之必要，附此說明。
四、(一)被告甲○○與告訴人為夫妻，被告乙○○與告訴人丁○○則係婆媳，分別屬於
    家庭暴力防治法第三條第一款、第三款規定之配偶、直系姻親之家庭成員關係，
    為被告二人所共同是認。故核被告二人所為，均係犯刑法第二百七十七條第一項
    之普通傷害罪，而屬家庭暴力防治法第二條第二項所稱之家庭暴力罪。(二)被告甲○○先後抓住告訴人肩膀及手臂推往牆壁、壓制告訴人雙臂之傷害犯行，時地密
    接，侵害法益相同，為接續犯，應僅論以一罪。(三)被告甲○○接續抓住告訴人肩
    膀及手臂、壓制手臂成傷之行為，與被告乙○○掌摑告訴人成傷之行為，並無證
    據證明其等有犯意聯絡或行為分擔，自應認定其等乃各自起意，而不具有共同正
    犯關係。(三)爰審酌被告二人均為久於社會歷練之成年人，且與告訴人為夫妻或婆
    媳關係，面對彼此不同意見，本應立於對等地位溝通協調，縱未能達成共識，亦
    應循理性、合法管道解決糾紛，不論在任何情況下，暴力均應受譴責及法律制裁
    ，然被告二人卻對當時已懷孕十四週之告訴人施加暴力手段，其中被告甲○○乃
    第一個動手之人，以致引起後續三人肢體衝突，惡性較重，被告乙○○則係遭告
    訴人推倒後，始出手摑打告訴人臉頰，惡性較輕，及其等事後在事證明確之情形
    下，仍矢口否認犯行，迄未向告訴人道歉或達成和解，對於己身違法行為欠缺悔
    過之具體表現；惟念被告二人均無前科，有卷附臺灣高等法院被告全國前案紀錄
    表可參，且告訴人受傷程度尚非嚴重等一切情狀，分別量處如主文所示之刑，並
    均諭知易科罰金之折算標準。
據上論斷，應依刑事訴訟法第二百九十九條第一項前段，刑法第二百七十七條第一項
、第四十一條第一項前段，罰金罰鍰提高標準條例第一條前段、第二條，判決如主文
。
本案經檢察官己○○到庭執行職務。
中      華      民      國      九十三    年      八      月    十三    日
                                臺灣臺中地方法院刑事第四庭
                                    審判長法  官  張  靜  琪
                                          法  官  賴  妙  雲
                                          法  官  羅  智  文
右正本證明與原本無異。
如不服本判決，應於判決送達後十日內向本院提出上訴狀，上訴於臺灣高等法院臺中
分院( 須附繕本 )。
                                          書記官
中      華      民      國      九十三    年      八      月    十八    日
附錄論罪科刑法條
刑法第二百七十七條第一項
傷害人之身體或健康者，處三年以下有期徒刑、拘役或一千元以下罰金。
